【裁判字號】    95,上更(一),42
【裁判日期】    950615
【裁判案由】    偽造文書
【裁判全文】
臺灣高等法院臺中分院刑事判決      95年度上更(一)字第42號
上  訴  人
即  被  告  甲○○
選任辯護人  周瑞鎧律師
上列上訴人因偽造文書案件，不服臺灣臺中地方法院91年度易字
第2006號中華民國91年2月13日第一審判決 （起訴案號：臺灣臺
中地方法院檢察署91年度偵字第11659號 ），提起上訴，經本院
判決後，由最高法院發回更審，本院判決如下：
    主  文
原判決撤銷。
甲○○共同偽造印文，足以生損害於他人，處有期徒刑月，如
易科罰金，以佰元折算壹日。
偽造之「乙○○」印章壹枚，及民國八十八年三月二十五日甲○
○與乙○○所簽訂升學履約保證書末段，記載「甲○○開立臺灣
銀行台中分行個人支票壹紙面額新台幣壹佰伍拾萬元正票期民國
八十八年九月十日以為履約擔保」字句後面簽收人處，偽造之「
乙○○」印文壹枚，均沒收。
    事  實
一、甲○○係台中市私立育林文理短期補習班（設於台中市○區
    ○○路一段一○一號四樓，以下簡稱為育林補習班，其掛名
    負責人為甲○○之配偶鍾育全）之班主任，其於民國八十八
    年三月二十五日，與乙○○簽訂升學履約保證書，以新台幣
    （下同）一百五十萬元之代價，輔導乙○○之女賴佳藢赴大
    陸地區上海醫科大學醫學系就讀，甲○○並曾簽發台灣銀行
    台中分行為付款人，發票日為八十八年九月一日，面額一百
    五十萬元之支票一張交付乙○○作為履約擔保。嗣甲○○與
    乙○○就該紙支票究係為擔保乙○○先前所簽發面額一百二
    十萬元本票之返還，或僅作為入學不成退費之履約保證乙事
    ，生有爭執，此並為雙方於台灣台中地方法院台中簡易庭八
    十九年度中簡字第三三○二號乙○○持上開一百五十萬元支
    票請求甲○○給付票款民事訴訟事件之爭點，乙○○主張其
    係於八十八年五月二十九日將該一百二十萬元支票交付予甲
    ○○時，甲○○因未能返還同額本票才簽發該紙一百五十萬
    元之支票。甲○○為求得民事勝訴判決，竟於八十九年十一
    月二十一日之前某日，與某位具篆刻印章能力之不詳姓名成
    年人士，基於偽造印章、印文之犯意聯絡，推由該不詳姓名
    成年人依乙○○先前在甲○○持有「升學履約保證書」上所
    蓋而留存之印文，摹擬偽造「乙○○」之印章一枚，再由甲
    ○○在其持有之上開「升學履約保證書」末頁，書寫「甲○
    ○開立台灣銀行台中分行個人支票壹紙面額新台幣壹佰伍拾
    萬元正票期民國八十八年九月十日(按：實際發票日為八十
    八年九月一日)以為履約擔保，簽收人，八十八年五月二十
    六日」等文字，而於簽收人處以上開偽造之「乙○○」印章
    ，沾紅墨偽造「乙○○」之印文一枚，據以偽造該私文書，
    並先於八十九年十一月二十一日，向台灣台中地方法院民事
    台中簡易庭審理之八十九年度中簡字第三三０二號案件，具
    狀提出載有該私文書之「升學履約保證書」影本，復於九十
    年一月十七日向該簡易庭具狀提出原本，足生損害於乙○○
    。
二、案經乙○○訴請台灣台中地方法院檢察署檢察官偵查起訴。
    理  由
一、訊據被告甲○○雖坦承伊確有於告訴人乙○○（以下簡稱為
    告訴人）所提起上開台灣台中地方法院台中簡易庭八十九年
    度中簡字第三三○二號民事事件審理期間，於前開期日向法
    院提出上開「升學履約保證書」之影本與原本，亦坦承上開
    「升學履約保證書」之影本與原本確有伊所書寫「甲○○開
    立臺灣銀行台中分行個人支票壹紙面額新台幣壹佰伍拾萬元
    正票期民國八十八年九月十日(按：實際發票日為八十八年
    九月一日)以為履約擔保，簽收人，八十八年五月二十六日
    （以阿拉伯數字書寫上開日期）」等文字，且於簽收人處蓋
    有「乙○○」之印文一枚，惟被告矢口否認伊有何偽造「乙
    ○○」之印章、印文，據以偽造私文書並持以行使之情事，
    並辯稱：上開文字，係伊於八十八年五月二十六日為履約擔
    保，而交付面額一百五十萬元之支票給告訴人之配偶賴衡宗
    之時所書寫，內容並無不實，告訴人之印文亦係賴衡宗持告
    訴人之印章所蓋，因當時賴衡宗在用印時沾泥較多，伊為求
    印泥不致擴散，當時並曾以衛生紙去壓印文，致印泥有汙積
    不勻致紋線擴張粗化之現象，且其細痕之細部特徵欠明確，
    內政部警政署刑事警察局及國防部憲兵司令部之鑑定均未參
    酌此一現象，即鑑定此與告訴人之印文不符，實不足為不利
    於伊之證明。況一人有二枚以上印章之情形世所多有，並為
    常態事實，不能因此即認系爭印文係伊偽造，伊亦無此能力
    ，且依據常情而論，亦以告訴人委託同一人篆刻二枚印章，
    才會如此相似，賴衡宗為告訴人之配偶，且為免告訴人被訴
    究誣告刑責，實無據實證述之可能，其證詞之證明力薄弱，
    亦不足採為不利於伊之認定。更何況本案告訴人指訴系爭支
    票係為擔保返還本票乙事，已經民事確定判決認定不實，民
    事確定判決並認定伊交付支票之目的係為履約擔保，而上開
    「升學履約保證書」上面之附記亦非民事庭認定事實所採之
    證據，縱伊有偽造印文之情事，亦不足生損害於公眾或他人
    ，此即與刑法行使偽造印文、私文書之犯罪構成要件不符，
    伊應不為罪云云。
二、然查：
(一)、被告在上開台灣台中地方法院台中簡易庭八十九年度中簡字
    第三三○二號民事事件審理期間，確有在八十九年十一月二
    十一日、及九十年一月十七日，具狀向台灣台中地方法院民
    事台中簡易庭提出上開書寫：「甲○○開立臺灣銀行台中分
    行個人支票壹紙面額新台幣壹佰伍拾萬元正票期民國八十八
    年九月十日(按：實際發票日為八十八年九月一日)以為履約
    擔保，簽收人，八十八年五月二十六日（以阿拉伯數字書寫
    上開日期）」等文字，且有在「簽收人處」蓋上「乙○○」
    印文一枚之「升學履約保證書」影本與原本，此亦經本院調
    取上開民事卷宗查明無誤（見該卷第三五頁、一０一頁）。
    此項事實亦為被告所是認，此部分事實，堪認屬實。
(二)、被告雖以前開情詞辯稱上開「乙○○」之印文為真正，並否
    認伊有偽造印章、印文之犯行，但查：
１、告訴人之配偶賴衡宗已否認持印蓋上前開「乙○○」之印文
    。經原審法院民事普通庭囑託法務部調查局鑑定上開「升學
    履約保證書」末段上開文句後面簽收人處「乙○○」之印文
    、與該保證書內其餘「乙○○」印文、及乙○○印章結果，
    法務部調查局雖覆稱：因上開末段字句後面簽收人處「乙○
    ○」之印文印泥汙積不勻，致紋線有擴張粗化現象，且印痕
    之細部特徵欠明晰，故難與保證書上其餘「乙○○」印文及
    乙○○印章實物所蓋印文精確比對異同等語（見法務部調查
    局九十陸二字第九００四三八八七號函，附原審法院九十年
    度簡上字第一一七號給付票款案卷內），惟經原審法院民事
    普通庭再囑託內政部警政署刑事警察局鑑定結果，該局已鑑
    認：乙○○印鑑章之印文與履約保證書末頁末行上「乙○○
    」之印文不相符，與履約保證書及履約保證書內切結書上「
    乙○○」之印文相符，此有內政部警政署刑事警察局九十年
    八月十日刑鑑字第一七四○八六號鑑驗通知書附卷可稽（原
    本附原審法院九十年度簡上字第一一七號給付票款卷宗，影
    本見本院前審卷第六三頁）。復經原審法院依據被告之聲請
    ，再囑託國防部憲兵司令部鑑定結果，國防部憲兵司令部亦
    鑑認：履約保證書末段字句後面簽收人處「乙○○」之印文
    ，與履約保證書、切結書及南投縣埔里地政事務所印鑑證明
    上「乙○○」之印文均不相符，此亦有國防部憲兵司令部刑
    事鑑識中心九十一年十二月十三日（九一）綱得字第一六九
    ００號鑑驗通知書在卷足憑（見原審卷第四四頁）。查，內
    政部警政署刑事警察局係以「重疊比對法」與「特徵比對法
    」為鑑驗方法；另國防部憲兵司令部亦係依據初步觀察法及
    精密比對法為鑑驗方法，此均有上開鑑驗通知書所記載之鑑
    驗方法可佐。其中，內政部警政署刑事警察局並將乙○○印
    鑑章之印文，依序分別與履約保證書末頁末行之「乙○○」
    印文（即待鑑印文）、履約保證書上其他「乙○○」之印文
    、及履約保證切結書上「乙○○」之印文，均予放大再分別
    以紅、藍二色套印重疊比對，並比較其特徵之異同，致得上
    開鑑定結果。再由上開鑑定通知書所附「印鑑說明一」（即
    系爭待鑑印文與乙○○印鑑章之印文重疊比對圖面）圖面顯
    示，此二枚印文不僅部分特徵不符，紋跡亦互有粗細之處。
    何況，被告於本院審理中再度以法務部調查局前覆稱：「因
    上開末段字句後面簽收人處『乙○○』之印文印泥汙積不勻
    ，致紋線有擴張粗化現象，且印痕之細部特徵欠明晰」情形
    ，而質疑因印文印泥汙積不勻等情形，致影響內政部警政署
    刑事警察局及國防部憲兵司令部之鑑定結果，惟經本院查詢
    該二機關，經內政部警政署刑事警察局答覆：本案附件一履
    約保證書之末頁末行上「乙○○」印文之特徵足資供為比對
    ，故不影響本案鑑定結論等文；憲兵司令部刑事鑑識中心則
    覆以：印文雖有受自然變異因素（如沾墨濃度、施印壓力、
    襯墊物、磨損等）影響之可能，惟本案可觀察特徵達六點，
    不致影響本案結論等詞，有內政部警政署刑事警察局九十五
    年四月二十四日刑鑑字第０九五００四七七三一號函、憲兵
    司令部刑事鑑識中心九十五年五月三日安鑑字第０九五００
    ００七二一號函各一紙在卷可查（見本院卷第四四頁、四五
    頁），是以，尚難以法務部調查局受託不為鑑定時，所覆稱
    ：因上開末段字句後面簽收人處「乙○○」之印文印泥汙積
    不勻，致紋線有擴張粗化現象，且印痕之細部特徵欠明晰，
    故難與保證書上其餘「乙○○」印文及乙○○印章實物所蓋
    印文精確比對異同等情，即認定內政部警政署刑事警察局與
    國防部憲兵司令部上開鑑定結果不足採信。
２、又，被告雖另辯稱：告訴人之配偶賴衡宗在用印時沾泥較多
    ，伊為求印泥不致擴散，當時並曾以衛生紙去壓印文，致印
    泥有汙積不勻致紋線擴張粗化之現象云云。惟被告所持有上
    開「升學履約保證書」之原本附於台灣台中地方法院上開八
    十九年度中簡字第三三○二號民事卷宗第一○一頁。其中，
    蓋於「升學履約保證書」末段上開文句後面簽收人處之「乙
    ○○」印文（即待鑑定印文），以目視結果，應可辨別係沾
    紅墨所蓋。而就上開印文與此份「升學履約保證書」上面之
    其他之印文相互比較，實難認有沾墨過多之情形。以此份印
    文之沾墨情形研判，謂被告當時會因其沾墨情形，即另以衛
    生紙去壓印文，顯難認符情理。且衛生紙之吸墨能力顯較一
    般紙張之吸墨能力為強。是本案被告果有因用印沾泥較多，
    而以衛生紙去壓印文之情事，則上開衛生紙因虹吸作用而沾
    染之紅墨必會反拓染於紙上，惟此為上開印文所未見，足證
    被告此部分所辯，係因見法務部調查局有上開鑑定意見，而
    附會所為之不實辯解，難認可採。依據上情，本院認內政部
    警政署刑事警察局與國防部憲兵司令部上開鑑定結果，應可
    採信。
３、被告雖又辯稱：一人持有二枚以上印章之情形世所多有，並
    為常態事實，且依據常情而論，亦以告訴人委託同一人篆刻
    二枚印章，其印文才會如此相似等語。惟一人擁有多枚印章
    之情形雖未逾常，但印章之作用，旨在完成私文書之製作或
    票據之簽發，其重要性不言可喻。是印章之所有人必能以目
    視方法辨別其所有不同印章之異同，始能期其可以依照需要
    而分別使用。如謂常人會請人篆刻並持有尚待鑑定始能分辨
    異同之二枚印章，此豈能認符情理。且告訴人在八十八年五
    月二十九日尚有簽發以彰化銀行埔里分行為付款人、發票日
    期為八十八年九月一日、面額為一百二十萬元之支票一紙交
    付給被告，此係被告所是認之事實。足證告訴人在此之前，
    尚期待依約而行，其與其配偶賴衡宗何來蓋用不同印文，嗣
    後再告訴被告偽造私文書之動機？被告此部分所辯，難以採
    信。而且被告為阻止告訴人對其所簽發面額一百五十萬元之
    支票行使權利，並佐證其在上開民事訴訟中所主張簽發上開
    面額一百五十萬元支票之目的在於履約保證乙節確屬實情，
    始在升學履約保證書上偽造：「甲○○開立臺灣銀行台中分
    行個人支票壹紙面額新台幣壹佰伍拾萬元正票期民國八十八
    年九月十日(按：實際發票日為八十八年九月一日)以為履約
    擔保，簽收人，八十八年五月二十六日（以阿拉伯數字書寫
    上開日期）」等與「履約保證」事實相符之文字（履約保證
    乙事為實在，詳後論述），且有在「簽收人處」蓋上「乙○
    ○」印文一枚，以表示告訴人「乙○○」在該書面之表述，
    才有偽造告訴人印章、印文之犯罪動機。
４、被告雖又辯稱：告訴人指訴系爭支票係為擔保返還本票乙事
    ，已經民事確定判決認定不實，民事確定判決並認定伊交付
    支票之目的係為履約擔保，而上開「升學履約保證書」上面
    之附記亦非民事庭認定事實所採之證據，縱伊有偽造印文之
    情事，亦不足生損害於公眾或他人，此即與刑法行使偽造印
    文、私文書之犯罪構成要件不符等語。按民事訴訟採當事人
    進行主義，當事人主張有利於己之事實者，就其事實有舉證
    之責任（民事訴訟法第二百七十七條參照）。查，被告偽造
    上開「升學履約保證書」上面之附記事項，雖與事實相符，
    但其偽造該附記事項，並偽造「乙○○」之印文，具狀向審
    理該民事案件之法院提出，其以虛偽之證據主張其民事上之
    權利，自足以影響法官依據兩造舉證責任，及其等提出證據
    所形成之心證，而有影響該民事案件依照正常已存在證據之
    判斷結果，並使對造受到較原有真實證據更為不利之心證。
    從而，告訴人因被告偽造上開附記事項，並偽造其印文，對
    告訴人之民事訴訟程序，自生損害，被告此部分辯詞，亦非
    可取。
５、另外，被告不具篆刻印章能力，業據其自承在卷。而前開偽
    造之「乙○○」印文，係以印章蓋用，此視留存在上開「升
    學履約保證書」之系爭印文即明。是被告顯有託人篆刻「乙
    ○○」之印章，才能偽造上開印文，其情甚明。再者，此偽
    造之印章、印文，既與告訴人所有之真正印章、印文，無法
    以目視辨識其分別，而需鑑定始能辨其真、偽，則此位具有
    篆刻印章能力之人士若非依據告訴人先前在被告所持有「升
    學履約保證書」上面蓋印而留存之印文，據以摹擬偽造「乙
    ○○」之印章，上開印文豈能如此相似？依據此情，此位具
    有篆刻印章能力之人士顯係依據告訴人先前在被告所持有「
    升學履約保證書」上面蓋印而留存之印文，據以摹擬偽造「
    乙○○」之印章，其情甚明。在此情形，此位具有篆刻印章
    能力之人士不可能不知被告請其篆刻印章之目的，係欲供日
    後偽造印文再持以使用。無論其係有償或無償而為此項行為
    ，其就被告上開犯行之實施，與被告之間應具有犯意聯絡及
    行為分擔，此情亦甚明確。
６、綜上所述，本院認被告應在知悉告訴人提起上開民事訴訟之
    後，因其與告訴人之間，就此張一百五十萬元支票之簽發，
    有無擔保告訴人所簽發一百二十萬元本票之返還乙事而生爭
    執，為求得民事勝訴判決，即於八十九年十一月二十一日之
    前某日，與某位具有篆刻印章能力之不詳姓名成年人士基於
    共同偽造印文之犯意聯絡，推由上開不詳姓名成年人士依據
    告訴人先前在其所持有「升學履約保證書」上面蓋印而留存
    之印文，摹擬偽造「乙○○」之印章一枚，後即由被告在其
    所持有之上開「升學履約保證書」末頁，書寫「甲○○開立
    臺灣銀行台中分行個人支票壹紙面額新台幣壹佰伍拾萬元正
    票期民國八十八年九月十日(按：實際發票日為八十八年九
    月一日)以為履約擔保，簽收人，八十八年五月二十六日（
    以阿拉伯數字書寫上開日期）」等文字（按：與先前約定之
    履約擔保相符），再於簽收人處以上開偽造之「乙○○」印
    章，沾墨（紅墨）偽造「乙○○」之印文一枚，嗣再推由被
    告先於八十九年十一月二十一日，向原審法院民事台中簡易
    庭提出上開「升學履約保證書」影本，復於九十年一月十七
    日向同院台中簡易庭提出原本，足以生損害於告訴人，其偽
    造印章、印文事證甚為明確，被告之犯行堪以認定。
三、又按刑法處罰偽造文書罪之主旨，所以保護文書之實質真正
    ，故不僅作成之名義人須出於虛捏或假冒，即文書之內容，
    亦必出於虛構，始負偽造之責任。查，告訴人於上開民事訴
    訟八十九年十二月十四日言詞辯論期日亦坦承因伊女兒參加
    上海醫科大學考試，被告開一百五十萬元之履約保證支票給
    伊屬實（見原審法院台中簡易庭八十九年度中簡字第三三０
    二號卷第四七頁言詞辯論筆錄）。且觀諸該「升學履約保證
    書」雙方約定遵守事項1.保證錄取費用所載，每名考生應繳
    一百五十萬元，分三階段收費，除第一階段以現金給付外，
    其餘二階段費用均以支票方式給付，於簽約時由甲方（即育
    林補習班，下同）一併收取，甲方亦應開具面額一百五十萬
    元本票乙紙予乙方，作為甲方保證之用。而被告所簽立交予
    乙○○之「切結書」亦承諾鍾女委託事項倘未成功如願，當
    賠償雙倍賠償金，其下並以括弧註明開立公司本票乙張，如
    附件，迨一切手續合法，有正式學籍後，始可向委託人請求
    該本票之返還（見偵查卷第二三頁、二四頁）。益徵被告所
    簽發上開一百五十萬元支票係作為該「升學履約保證書」所
    謂之「履約保證」之用。至於，上開民事訴訟言詞辯論筆錄
    記載告訴人供稱「因我女兒參加上海醫科大學考試，被告開
    一百五十萬元的履約保證的支票給我，我開一百五十萬元的
    支票給他，之後我又開六十萬元的本票給被告」等語（見同
    上民事卷第四七頁），其中關於「我開一百五十萬元的支票
    給他，之後我又開六十萬元的本票給被告」乙節，固非事實
    。然告訴人所稱被告簽發一百五十萬元履約保證支票給伊之
    語，與上開保證書及切結書約定內容，即無不合。何況，被
    告簽發上開一百五十萬元支票，用以追加擔保該升學履約保
    證契約之履行，亦據原審法院台中簡易庭八十九年度中簡字
    第三三０二號、同院九十年度簡上字第一一七號民事判決認
    定無訛，有本院依職權調閱該民事案件卷附判決可考。因此
    ，被告辯稱：該「升學履約保證書」末尾縱有冒用乙○○名
    義書寫「甲○○開立台灣銀行台中分行個人支票壹紙面額新
    台幣壹佰伍拾萬元正票期民國八十八年九月十日以為履約擔
    保」等文字，其內容並無不實等語，堪信實在，是此部分與
    偽造私文書罪之要件不符，併此敘明。
四、核被告所為，係犯刑法第二百十七條第一項之偽造印文罪。
    被告偽造印章後再偽造印文，偽造印章為階段之行為，祇成
    立偽造印文罪。又被告上開犯行之實施，與上開具有篆刻印
    章能力之不詳姓名成年人士，彼此之間具有犯意之聯絡，及
    行為之分擔，均為共同正犯。
五、原審認被告罪證明確，予以論罪科刑，固非無見。惟原審判
    決僅認定被告有偽造印文之犯行，而未認定被告亦有偽造告
    訴人之印章之犯行，及被告與上開具有篆刻印章能力之不詳
    姓名成年人士共同偽造印章、印文，復未將被告所偽造之印
    章宣告沒收，尚有未恰。被告上訴意旨否認犯罪，雖無可取
    ，但原審判決既有上開可議之處，即屬無可維持，自應由本
    院將原審判決予以撤銷改判。爰審酌被告之品行、犯罪動機
    、目的、所生危害、及迄未與告訴人成立和解等一切犯罪情
    狀，量處有期徒刑三月。又被告行為後，刑法第四十一條業
    經立法院通過修正為犯最重本刑為五年以下有期徒刑以下之
    刑之罪，而受六個月以下有期徒刑或拘役之宣告，因身體、
    教育、職業、家庭之關係或其他正當事由，執行顯有困難者
    ，得以一元以上三元以下折算一日，易科罰金。但確因不執
    行所宣告之刑，難收矯正之效，或難以維持法秩序者，不在
    此限（另增訂第二項，併合處罰之數罪，均有前項情形，其
    應執行之刑逾六月者，亦同），並經總統於九十年一月十日
    公布，同年月十二日生效，本件自應適用修正公布生效之新
    法諭知易科罰金之折算標準。又偽造之「乙○○」印章一枚
    不能證明已經滅失，此枚「印章」與被告所偽造該升學履約
    保證書末段，記載「甲○○開立臺灣銀行台中分行個人支票
    壹紙面額新台幣壹佰伍拾萬元正票期民國八十八年九月十日
    (按：實際發票日為八十八年九月一日)以為履約擔保」等字
    句後面簽收人處之「乙○○」印文一枚，應依刑法第二百十
    九條諭知沒收（該升學履約保證書原本附臺灣台中地方法院
    八十九年度中簡字第三三０二號給付票款案卷第一０一頁、
    一０二頁）。
據上論結，應依刑事訴訟法第三百六十九條第一項前段、第三百
六十四條、第二百九十九條第一項前段，刑法第二條第一項前段
、第二十八條、第二百十七條第一項、第二百十九條、第四十一
條第一項前段，罰金罰鍰提高標準條例第二條，判決如主文。
本案經檢察官丙○○到庭執行職務。
中    華    民    國    95    年    6    月  15       日
            刑事第八庭  審判長法  官  羅  得  村
                              法  官  巫  政  松
                              法  官  陳  宏  卿
上列正本證明與原本無異。
不得上訴。
                              書記官  顏  子  良
中    華    民    國    95    年    6    月    16     日
附錄論罪科刑法條
刑法第二百十七條第一項：
偽造印章、印文或署押，足以生損害於公眾或他人者，處三年以
下有期徒刑。
                                                      Ａ


司法院資訊處製作；財團法人民間司法改革基金會備份。
